【裁判字號】    90,家訴,184
【裁判日期】    901025
【裁判案由】    確認婚姻無效
【裁判全文】
臺灣台中地方法院民事判決  九十年度家訴字第一八四號
    原      告  甲○○
    被      告  乙○○
右當事人間請求確認婚姻無效事件，本院判決如左：
    主      文
確認原告與被告於民國八十五年十二月廿二日所為之結婚無效。
訴訟費用由被告負擔。
    事      實
甲、原告方面：
  一、聲明：如主文所示。
  二、陳述：兩造於民國八十三年十月六日第一次結婚，婚後因兩造個性不和，故於
      八十五年六月廿一日協議離婚，然在被告發現原告已懷孕下，一再要求再給被
      告一次機會，原告為子女著想，同意被告之要求，共同於八十五年十二月廿二
      日辦理結婚登記，然於八十五年十二月廿二日登記之結婚，兩造並未舉行任何
      公開儀式，於結婚證書之證人，亦是由兩造私自找證人簽名蓋章即至戶政事務
      所辦理結婚登記，兩造除此結婚登記外，並未舉行任何結婚公開儀式，依現行
      民法第九百八十二條第一項之規定，結婚應有公開儀式及二人以上之證人，結
      婚不具備上開方式者，無效，民法第九百八十八條第一款定有明文，故兩造之
      婚姻本屬無效，爰訴請確認兩造於八十五年十二月廿二日之結婚無效。
  三、證據：提出戶籍謄本、結婚證書影本各一份為證，並聲請訊問證人黃靜梅。
乙、被告方面：
  一、聲明：求為判決駁回原告之訴。
  二、陳述：當時兩造有於住家附近騎樓公開宴請至親好友，其旁之住戶見及亦皆欣
      然對兩造道喜，而騎樓係屬可使不特定人得以共見共聞之場合，自符合公開儀
      式之要件。
  三、證據：聲請訊問證人涂一郎、廖俊成。
    理      由
一、本件原告起訴主張兩造在未舉行公開之結婚儀式下，即逕至戶政事務所辦理結婚
    登記，兩造間之婚姻因欠缺民法第九百八十二條第一項之方式而無效，故為本訴
    之提起，確認兩造間婚姻關係無效；被告則以當時兩造有於住家附近騎樓公開宴
    請至親好友，其旁之住戶見及亦皆欣然對兩造道喜，而騎樓係屬可使不特定人得
    以共見共聞之場合，自符合公開儀式之要件，應已有公開儀式等語資為抗辯。
二、按結婚應有公開儀式及二人以上之證人，不具備上開方式者其結婚無效，民法第
    九百八十二條第一項、第九百八十八條第一款定有明文。又民法九百八十二條所
    謂結婚應有公開之儀式，指結婚之當事人應行定式之禮儀，使不特定人得以共聞
    共見認識其為結婚者而言，最高法院五十一年台上字第五五一號亦著有明文。經
    查，兩造確於八十五年十二月三十一日辦理同年十二月廿二日結婚登記之事實，
    業據原告提出戶籍謄本、結婚證書影本各一份為證，堪信為真。復查，原告主張
    兩造間之結婚未具備公開之儀式等情，核與證人原告之母即結婚證書上所載之證
    婚人黃靜梅證述：「結婚證書上的名字不是我簽的，八十五年十二月廿二日當天
    並沒有參加兩造之婚禮」等語、及證人即結婚證書上所載之證婚人廖俊成證述：
    「八十五年十二月廿二日兩造買現成的菜，向我借地方，在我家門口請客。兩造
    並沒有穿禮服、交換戒指、放鞭炮的儀式，我知道是請客，一般人看不出來是結
    婚請客」等語相符，被告對此亦未為爭執，足證兩造確實未於八十五年十二月廿
    二日舉行任何公開儀式，使不特定人得以共見共聞認識其為結婚者。綜上所述，
    被告所辯並無足採，堪信原告前開主張為真實。而因目前戶籍登記上兩造仍為夫
    妻關係，則原告即因該婚姻關係之存否不明確，影響其身分上之法律關係，有提
    起確認之訴必要。是故，兩造既未舉行公開之儀式而逕行辦理結婚之登記，依首
    揭說明，其結婚自屬無效，原告請求確認兩造於八十五年十二月廿二日之結婚無
    效，於法有據，應予准許。
三、結論，原告之訴為有理由，並依民事訴訟法第七十八條判決如主文。
中      華      民      國    九十    年      十      月      二十五    日
                       臺灣台中地方法院家事法庭
~B法      官  王靜秋
右正本證明與原本無異
如對本判決上訴，須於判決正本送達後二十日內向本院提出上訴狀
中      華      民      國    九十    年      十      月      二十五    日
~B法院書記官  沈筱玲


司法院資訊處製作；財團法人民間司法改革基金會備份。
